【裁判字號】    89,訴,915
【裁判日期】    900404
【裁判案由】    遺產稅
【裁判全文】
臺中高等行政法院判決                              八十九年度訴字第九一五號
                              .
    原      告  甲○○○
    訴訟代理人  丁○○
    代  表  人  乙○○
    訴訟代理人  丙○○
                張百佐
                戊○○
右當事人間因遺產稅事件，原告不服財政部中華民國八十九年九月一日台財訴字第○八
九一三五六六六一號訴願決定，提起行政訴訟。本院判決如左︰
    主  文
原告之訴駁回。
訴訟費用由原告負擔。
    事  實
甲、事實概要：緣原告之被繼承人張茂榮於民國八十三年四月三日死亡，其所遺農業
    用地坐落雲林縣斗六市○○段社口小段一五六－四號由繼承人即原告繼承繼續經
    營農業生產，原經被告所屬雲林縣分局查核屬實而准予免徵遺產稅並依規定列管
    在案，嗣經該分局於八十八年元月七日複勘查得該農地未作農業使用，爰依行為
    時農業發展條例第三十一條暨遺產及贈與稅法第十七條第一項第五款之規定追繳
    補徵遺產稅額新台幣（下同）二九二、三六一元。原告不服，乃提起復查，結果
    未獲變更，循序提起本行政訴訟。
乙、兩造之聲明：
一、原告聲明求判決：原處分、訴願決定均撤銷。
二、被告聲明求為判決：原告之訴駁回。
丙、兩造之陳述：
壹、原告起訴及補充理由意旨略以：
一、原告對相關法律條文解釋，並不熟稔，致有引用錯誤法條之情事，首予述明；但
    對於該筆繼承農地在五年免稅限制期間內繼續經農業生產確為事實，原告了解未
    繼續經營農業生產滿五年以上者，將被補課徵遺產稅二十九萬餘元，所以原告必
    定很小心謹慎經營農業生產，此由被告每年均派員調查該農地經營狀況，最後一
    次調查是在八十七年六月十日，當時農地種植香蕉十八株、芒果二株等農作物，
    被告應有詳實記載，四年多來農業經營實況，以往堅持經營之理念，難道在最後
    之時間而違反常態任其荒蕪之理？
二、按種植之果樹，不可能全部存活，仍多少有枯萎而待更新補種之正常現象，乃被
    告於八十八年一月七日前往勘查，認定該地未經營農業生產，係因該被告就該枯
    死農物之地點拍攝，而對有種植之農作物地點，竟技巧避開不予拍攝，僅就枯死
    農作物之處拍攝存證，遽予認定該農地未繼續經營農業生產，而要原告繳納遺產
    稅，如此認定方式，顯失正義程序，有失公平，差幸原告於八十八年一月二十七
    日有拍攝存證，保有當時農地種植香蕉、芒果的原貌照片。且原決定書既認原告
    於八十八年一月廿七日拍攝提供之照片，與被告拍攝之角度並無差異，即表示認
    定當時被告八十八年一月七日所拍攝中實有栽種農作物，足認原告之農地於原處
    分裁關前往勘查時，有舊種農作存在，而另新種植之農作物，即係枯萎部分予以
    剷除後，更新種植，並不礙於舊株存在之事實，是被告囿於部分所種植之果樹，
    而忽視其他原有成株之果樹存在，並逕就新植之部分遽認原告已有廢耕之誤解，
    然勿論舊種新植，在被告於勘查現場時，原告即有種植之事實，即非廢耕。又鄉
    下生長之人，往往在耕地邊緣種植一些草藥，做為熬茶解暑、解渴等之用，據被
    告所拍攝所謂雜草，事實即係草藥，其學名謂「咸豐草」（俗稱鬼針、盲腸草）
    可治肝病、糖尿病等等，該草藥究非一般雜草可比，被告未據詳究，竟率予認係
    雜草叢生，以致錯判廢耕之遺憾。
三、該農地只有二十七坪左右，面寬約四米左右屬長條形的農地，左邊鄰地是搭建鐵
    皮屋（出租於明台產物保險公司）右邊鄰地是雜草叢生的農地，被告八十八年一
    月七日拍攝的照片是從右邊較遠的距離拍攝，所以首先映入景像當然是屬右邊鄰
    地所有叢生之雜草，而本件農地因距拍攝者較遠，香蕉、芒果的影像當然縮小，
    亦即被告派員拍照時其鏡頭均被右邊鄰地雜草所遮蓋住，而無法看得原告所有農
    作物存在，被告以上開鄰地所叢生之雜草與原告所有之農作物發生混同之照片，
    就直接認定原告之農地廢耕、雜草叢生，但從其八十八年一月七日拍攝的照片，
    隱約還可以看見較高的香蕉和芒果。且被告所拍照與原告所照之日相隔二十日，
    該香蕉及芒果不可能長如此高及活的非常健康。再國稅局最後一次勘察是八十七
    年六月十日當時農地種植十八株香蕉、二株芒果等農、作物，距離最後期限滿五
    年以上（八十八年四月五日），已不到一年的時問，原告自無放棄而任其荒蕪之
    理。
四、該農地屬土石混雜，不易耕耘，諸如種植香蕉的根部無法深入土壤、香蕉長高後
    因根部未深入土壤不穩固，無法承受該串成長之香蕉重量，若遇颱風或過大風速
    ，更不堪一吹就被吹倒而枯萎死亡。惟日後旁邊仍又會生長出心苗，如此惡性循
    環，所以香蕉收成不多，全部自己食用或送親友而已。然訴願決定書卻誤認該幼
    苗是日後補種植，實際上是母株枯萎後的所生長心幼苗。是與原告所有相鄰土地
    ，早已不復耕種，而蓋廠房出租。
貳、被告答辯意旨略以：
一、本件被繼承人張茂榮於八十三年四月三日死亡，其遺產中坐落雲林縣斗六市○○
    段社口小段一五六－四地號農業用地，係由繼承人（即原告）甲○○○君一人繼
    承繼續農業生產，原經被告所屬雲林縣分局核定免徵遺產稅並依規定列管在案，
    嗣經該分局於八十八年元月七日前往前開農地複勘，查得該筆土地未繼續經營農
    業生產，爰依農業發展條例第三十一條之規定補徵原免徵之遺產稅額二九二、三
    六一元。原告不服，主張系爭土地灌溉、排水設施損害依平均地權條例第廿六條
    之一第一項第四款規定應推定為繼續經營農業生產，且目前亦已種植果樹，並提
    示其自行拍照之照片供核。經查被告所屬雲林縣分局於八十八年元月七日派員前
    往前開土地清查結果，該地並未經營農業生產，有卷附之現場勘查紀錄及照片可
    稽，從而系爭土地既繼續經營農業生產不滿五年，被告初查追繳上開遺產稅額並
    無不合。至原告所提示之照片已是事後所為，則原告於復查時始主張該地已作農
    業經營使用，究與遺產及贈與稅法第十七條第一項第五款及農業發展條例第三十
    一條規定之意旨不符，是初查核定並無合。另原告主張適用平均地權條例第廿六
    條之一第一項第四款規定乙節，查被告機關所屬雲林縣分局自八十四年七月十八
    日起每年均作實地勘查並紀錄，依該紀錄表所載系爭土地連續三年均繼續經營農
    業生產，可知其並非有無法繼續經營農業生產之事由，當無所稱平均地權條例第
    二十六條之一規定之適用。
二、原告稱系爭農地並未中斷農業生產，係被告機關故意避開有種植農作物之地點，
    且被告機關所稱之雜草，實為可供藥用之藥草云云。經查本件從被告初查於八十
    八年元月七日至前揭農地勘查所拍攝之照片可知，系爭土地並未繼續經營農業生
    產。另由原告提供其自行於嗣後拍攝之照片與被告所拍攝之照片亦可知二者拍攝
    之角度並無差異，是被告初查並無如原告所稱故意避開農作物拍照之情事。且更
    足證明於被告機關初查複勘土地時，該土地確為未繼續經營農業生產，原告顯係
    於被告查得該土地之實際使用情形後，始於事後補為耕作，惟其究與首揭法律規
    定「繼續經營農業生產」之意旨不符。至原告另稱所植並非雜草而係藥用植物乙
    節，惟自被告初查拍攝之照片內容已可確定其確為雜草，否則原告何須於事後補
    作時將之清除，而非任由其繼續生長，此可由原告於復查時所提供之照片與被告
    原拍攝照片比對可證，是原告所訴均不足採。
    理  由
按「左列各款，應自遺產總額中扣除，免徵遺產稅：五、遺產中之農業用地，由繼承
人或受遺贈人，繼續經營農業生產者，扣除其土地價值之半數。但由能自耕之繼承人
繼承，繼續經營農業生產者，扣除其土地價值全數。」為繼承發生時，遺產及贈與稅
法第十七條第一項第五款所明定。又「家庭農場之農業用地，其由能自耕之繼承人一
人繼承或承受，而繼續經營農業生產者，免徵遺產稅或贈與稅，．．．但如繼續經營
不滿五年者，應追繳應納稅賦。．．．」亦為行為時農業發展條例第三十一條所規定
。本件原告之被繼承人張茂榮於八十三年四月三日死亡，其所遺農業用地坐落雲林縣
斗六市○○段社口小段一五六－四號由繼承人即原告繼承繼續經營農業生產，原經被
告所屬雲林縣分局查核屬實而准予免徵遺產稅並依規定列管在案，嗣經該分局於八十
八年元月七日複勘查得該農地未作農業使用，爰依首揭規定追繳補徵遺產稅額二九二
、三六一元。原告不服，乃提起復查，結果未獲變更，循序提起本行政訴訟。經查原
被告所屬雲林縣分局於八十八年元月七日派員前往系爭土地作現場勘查，有現場紀錄
及照片三幀在卷可稽，原告雖質以上開照片所拍攝之角度，係從右側較遠距離所為，
香蕉及芒果農作物由雜草所蓋，無法看出土地上之農作物原貌云云。並提出其所拍攝
之系爭土地現場照片，並以紅筆直線劃出該土地之範圍，指被告所拍攝之照片，不足
以說明現場之實際情形，經本院依現物及原告標示之位置二者對照，被告所拍攝之照
片業已涵蓋該土地之大部分面積，而該照片所顯示系爭土地上僅有零星香蕉及芒果樹
數株，其他均為雜草叢生，呈未有人工整地及正常經營農作物之現象。就此原告亦稱
該土地於繼承時有種植十八株香蕉樹及芒果樹二株，被告拍攝時僅存香蕉及芒果各二
株，嗣後有除草整土地及補種香蕉樹五、六株，並依原告於八十八年一月廿七日所拍
攝之照片，該土地近水泥柱鐵絲圍籬旁有除草整地及新種香蕉樹數株之情形，是被告
於八十八年元月七日所拍攝之系爭土地上之照片，與原告所稱之實情並未有所出入。
本院按系爭土地面積有廿七坪，面積雖不大，然僅種植香蕉及芒果樹各二株，且依現
場雜草叢生之情形，難謂被告於八十八年元月七日派員前往系爭土地實地勘查時，該
土地有正常利用之情形。另原告主張其在耕地邊緣種植一些草藥，即被告所拍攝照片
中之所謂雜草，事實即係草藥，其學名謂「咸豐草」可治肝病、糖尿病等，此亦為其
所種之作物乙節，惟果有其事，則原告所植之草藥應予以規劃種植區，以便採取使用
，依被告上開所拍攝照片所示，何以現場各種草本植物混雜糾葛，毫無區隔別類，亦
無整地之跡象，原告此部分主張，亦難謂有據。是綜上諸情，被告初查複勘土地之實
際使用情形，認定該土地於原告繼承後五年內未繼續經營農業生產，所憑證據，非有
違事理，並依首揭規定，追繳原告補徵遺產稅額二九二、三六一元，並無違誤，訴願
決定予以維持，俱無不合，原告起訴意旨，難謂有理由，應予駁回。至原告請求本院
至現場勘驗系爭土地之地質，因依前述本件事證已明，自核無必要，併予敘明。
據上論結，本件原告之訴為無理由，依行政訴訟法第一百九十五條第一項後段、第九
十八條第三項前段，判決如主文。
中    華    民    國     九十        年      四      月      四        日
                    臺 中 高 等 行 政 法 院  第 四 庭
                                審 判 長 法  官      沈  應  南
                                         法  官      黃  淑  玲
                                         法  官      許  武  峰
右正本證明與原本無異。
如不服本判決，應於判決送達後二十日內向本院提出上訴書狀，其未表明上訴理由者
，應於提起上訴後二十日內向本院提出上訴理由書（須依對造人數附具繕本）；如於
本判決宣示或公告後送達前提起上訴者，應於判決送達後二十日內補提上訴理由書（
須附繕本）。未表明上訴理由者，逕以裁定駁回。
提起上訴應預繳送達用雙掛號郵票拾份 (每份三十四元)。
中    華    民    國     九十        年      四      月      六        日
                                     法院書記官      詹  靜  宜


司法院資訊處製作；財團法人民間司法改革基金會備份。
